【裁判字號】    94,簡上,83
【裁判日期】    951011
【裁判案由】    給付管理費
【裁判全文】
臺灣新竹地方法院民事判決              94年度簡上字第83號
上  訴  人  丙○○
訴訟代理人  乙○○
被 上 訴人  龍庭大樓公寓大廈管理委員會
法定代理人  甲○○
訴訟代理人  朱昭勳律師
上列當事人間請求給付管理費事件，上訴人對中華民國94年9月
27日本院新竹簡易庭94年度竹簡字第731號民事簡易判決提起上
訴，本院判決如下：
    主      文
上訴駁回。
第二審訴訟費用由上訴人負擔。
    事實及理由
一、事實摘要：
(一)、被上訴人主張：
１、上訴人為位於新竹市○○路○段1號龍庭大樓公寓大廈（以下
    簡稱龍庭大樓）4樓之1、之2及之3區分所有權人，被上訴人
    為該大樓之管理委員會，民國85年1月5日召開之區分所有權
    人會議，決議管理費按每坪每月新臺幣（下同）50元計算，
    汽車停車位每位每月500元，自85年1月1日起收費，並於86
    年6 月6日向主管機關新竹市東區區公所報備核准成立並發
    給公寓大廈管理組織報備證明，管理委員會組織章程第4條
    管委會執掌第3項並明定由管理委員會訂定管理費用標準，
    嗣於89年6月27日第5屆第1次管理委員會決議提高管理費為
    每坪60元，汽車停車位每位每月500元。上訴人前曾自85年4
    月起至89年6月止，藉故拒絕繳納管理費，經被上訴人依法
    訴請裁決，經鈞院分別以89年度竹簡字第96號及90年度簡上
    字第48號判決確定，上訴人應悉數給付管理費予被上訴人在
    案，詎上訴人猶自89年7月起至94年6月止之管理費迄未繳交
    ，共積欠436,860元，被上訴人於94年6月30日寄發存證信函
    催討，上訴人仍拒絕繳納。
２、上訴人雖抗辯第一次區分所有權人會議無效云云，惟查被上
    訴人第一次區分所有權人會議於85年1月5日召開，而公寓大
    廈管例條例於92年12月31日修正，則本件第一次區分所有權
    人會議適法與否，自應適用修正前之公寓大廈管理條例之相
    關規定，按修正前之公寓大廈管理條例第26條第1項規定，
    公寓大廈建築物所有權登記之區分所有權人3分之2以上及其
    區分所有權比例合計3分之2以上時，起造人應於6個月內召
    集區分所有權人召開區分所有權人會議訂定規約，並向地方
    主管機關報備，查本件龍庭大樓之起造人為建國建設股份有
    限公司（以下簡稱建國公司），為上訴人所自認，則本件龍
    庭大樓公寓大廈建築物所有權登記之區分所有權人達3分之2
    以上及其區分所有權比例合計3分之2以上，由起造人建國公
    司推派其襄理李復順召集第一次區分所有權人會議，自屬合
    法。
３、又修正前公寓大廈管理條例第25、26條分別規定二種召開區
    分所有權人會議之方式，另同法第43條第1項規定，本條例
    施行前已取得建造執照之公寓大廈，應依本條例成立管理組
    織，其並未限定召集第一次區分所有權人會議之方式，雖同
    法施行細則第14條規定，依本條例第43條第1項規定成立管
    理組織者，區分所有權人應依本條例第25條第3項規定，互
    推召集人一人召開第一次區分所有權人會議訂定規約，並向
    地方主管機關報備，惟該施行細則為依公寓大廈管理條例第
    51條制定之子法，能否增加母法所無之限制，容有疑義。查
    本件龍庭大樓之起造人為建國公司，由建國公司召集第一次
    區分所有權人會議，已符合公寓大廈管理條例26條之規定，
    上訴人猶以公寓大廈管理條例施行細則第14條之規定，指摘
    第一次區分所有權人會議召集程序不合法云云，並無理由。
４、退步言之，區分所有權人會議之召集程序或決議方法，有違
    反法令章程者，其決議之效力如何，公寓大廈管理條例雖無
    明文規定，然實務上有認為按其性質，應類推適用民法第56
    條第1項規定，由區分所有權人於決議後3個月內請求法院撤
    銷其決議，在法院撤銷決議前，該決議仍屬合法有效，其對
    各住戶自有拘束力存在，上訴人既未依民法第56條規定訴請
    法院撤銷第一次區分所有權人會議決議，即不能再主張決議
    不合法。
５、又上訴人抗辯被上訴人未盡職責或公共設施等設備影響居住
    安全一節，並未具體說明內容，且有關消防與停車設備等公
    共設施，被上訴人均有委託專業機關加以維護，退步言之，
    被上訴人固負有管理、維護及修繕共用部分之義務，然與區
    分所有權人給付管理費之義務，並非立於對待給付之義務，
    上訴人亦不得以被上訴人未盡職責或影響居住安全而拒繳管
    理費。
６、次按公寓大廈管理條例第10條第2項規定：「共用部分、約
    定共用部分之修繕、管理、維護，由管理負責人或管理委員
    會為之，其費用由公共基金支付或由區分所有權人按其共有
    之應有部分比例分擔之，... 其費用若區分所有權人會議或
    規約另有規定者，從其規定。」，因此被上訴人於全體區分
    所有權人所通過之龍庭大樓管理委員會組織章程第4條管委
    會執掌第3項即訂明由管委會訂定管理費用標準，是有關管
    理費之費用訂定，既由區分所有權人決議授權管委會辦理，
    被上訴人即有權利訂定及調高管理費用。
７、綜上所述，上訴人之上訴顯無理由，並聲明：(一)上訴駁回；
    (二)第二審訴訟費用由上訴人負擔等語。
(二)、上訴人則以：
１、85年1月5日第一次區分所有權人會議係由起造人建國公司召
    開，其非法定召集權人，依公寓大廈管理條例施行細則第14
    條規定，因本棟大樓係於公寓大廈管理條例施行前取得建造
    執照，區分所有權人會議應依該條例第25條第3項規定，由
    區分所有權人互推一人為召集人，無召集權人所召集之會議
    ，所為決議當然無效，自始確定不生效力。
２、第一次區分所有權人會議開會紀錄出席簽名冊已印好出席人
    姓名及其下之簽名欄，代理出席簽名者，皆為代理人自己的
    簽名，惟傅黃美惠並未親自出席，卻由他人冒簽傅黃美惠之
    姓名於其上，故該次會議未達法定應出席人數，不生效力。
３、又管理委員會之組織及選任應於規約中定之，修正前公寓大
    廈管理條例第27條第2項定有明文，被上訴人之組織章程並
    未定於規約內，依同條例施行細則第2條之規定不生效力。
４、該大樓經第一屆管理委員會委請建築師勘查，有消防設備、
    停車設備、防火避難及大樓結構等問題，被上訴人多年來均
    未改善，上訴人多次請求亦未理會，有些缺失甚至嚴重影響
    房屋、公共安全，被上訴人顯有失職，上訴人自得拒絕繳交
    管理費。
５、依據85年1月5日區分所有權人會議議事錄記載房屋每坪每月
    50元、汽車停車位每位每月150元，管理費之調整應由區分
    所有權人會議決議，不容被上訴人逕行更改，被上訴人引用
    組織章程第4條第3項之權限，擅自調整管理費，顯有違法。
６、綜上所述，本件上訴人之上訴為有理由，並聲明：(一)原判決
    廢棄；(二)被上訴人在第一審之訴及假執行之聲請駁回；(三)第
    一、二審訴訟費用由被上訴人負擔等語。
二、程序方面：
(一)、按當事人喪失訴訟能力或法定代理人死亡或其代理權消滅者
    ，訴訟程序在有法定代理人或取得訴訟能力之本人，承受其
    訴訟以前當然停止；又第168條至第172條及前條所定之承受
    訴訟人，於得為承受時，應即為承受之聲明；聲明承受訴訟
    ，應提出書狀於受訴法院，由法院送達於他造，民事訴訟法
    第170條、第175條第1項、第176條分別定有明文。經查，被
    上訴人之法定代理人原為朱昭勳，嗣於訴訟進行中變更為甲
    ○○，業據其提出龍庭大樓95年7月14日開會通知、開會簽
    到單、區分所有權人名冊、95年區分所有權人會議紀錄、95
    年9月龍庭大廈管理委員會會議紀錄等各1份為證，並具狀聲
    明承受訴訟，於法尚無不合，應予准許。
(二)、本件上訴人經合法通知，未於言詞辯論期日到場，雖上訴人
    以書狀表明其代理人因急性肝炎需1個月左右的時間就醫治
    療云云，查本件原定於95年9月13日行言詞辯論程序，惟被
    上訴人於95年9月7日具狀向本院聲請變更期日，本院因考量
    其訴訟代理人因急症就醫診治，遂准其所請延展辯論期日至
    同年月27日，上訴人訴訟代理人於95年9月6日雖因急性肝炎
    至行政院衛生署新竹醫院門診追蹤治療，於同年月13日回診
    時，肝功能已大幅改善，應可從事正常社交活動一節，業經
    本院查明屬實，此有行政院衛生署新竹醫院95年9月22日新
    醫歷字第0950006932號函1紙在卷可稽，上訴人又以同一事
    由表明無法到庭而聲請延展，經核並無正當理由，亦無民事
    訴訟法第386條各款所列情形，爰依被上訴人聲請，由其一
    造辯論而為判決。
三、實體部分：
(一)、兩造不爭執之事項：被上訴人主張龍庭大樓之起造人建國公
    司於85年1月5日召開第一次區分所有權人會議，並於86 年6
    月6日經主管機關即新竹市東區區公所報備核准成立，發給
    公寓大廈管理組織報備證明，上訴人係龍庭大樓4樓之1、之
    2、之3之區分所有權人，上訴人前曾因自85年4月至89年6
    月未繳管理費，經被上訴人起訴請求，業經本院以89年度竹
    簡字第96號、90年度簡上字第48號判決上訴人敗訴確定，嗣
    於89年6月27日第5屆第1次管理委員會決議提高管理費為每
    坪60元，汽車停車位每位每月500元，上訴人自89年7月起至
    94年6月止之管理費合計436,860元迄今仍未繳交之事實，業
    據提出公寓大廈管理組織報備證明、龍庭大樓第5屆第1次管
    理委員會會議記錄及說明書、存證信函及89年7月至94年6
    月管理費明細表為證，並經本院依職權調取89年度竹簡字第
    96號及90年度簡上字第48號卷宗核閱無誤，且上訴人對此亦
    不爭執，自堪信被上訴人此部分之主張為真實。
(二)、本院之判斷：本件兩造爭執之處，應在於(1)第一次區分所有
    權人會議是否有無效情形？亦即第一次區分所有權人會議係
    由建國公司召集是否合法？是否有無權代理等情事？(2)上訴
    人得否以被上訴人未盡職責而拒絕繳交管理費？(3)、被上訴
    人得否訂定管理費之收取標準？又本件管理費如何計算？茲
    分別敘述如下：
１、被上訴人主張於85年1月5日召開龍庭大樓第一次區分所有權
    人會議，決議成立被上訴人之管理委員會，並向主管機關即
    新竹市東區區公所報備而於86年6月6日經該所核准成立，並
    發給公寓大廈管理組織報備證明之事實，業據其提出公寓大
    廈管理組織報備證明（東經字第7498號）為證，並經本院依
    職權查明屬實，此有新竹市東區區公所94年8月30日東經字
    第0940012702號函暨其所附公寓大廈管理委員會管理負責人
    申請報備書、新竹市政府工務局使用執照、龍庭大樓區分所
    有標的基本資料表、區分所有權人會議、管理委員會第一次
    會議議事錄、區分所有權人會議開會通知、區分所有權人會
    議簽到名冊、管理委員會組織章程、住戶公約、租賃售屋管
    理原則、住戶裝潢施工管理承諾書、管理委員會第一次會議
    通知、簽到簿、區分所有權人名冊等件在卷可稽。上訴人雖
    辯稱前開第一次區分所有權人會議係由建商建國公司召集而
    不合法云云；惟按公寓大廈建築物所有權登記之區分所有權
    人達3分之2以上及其區分所有權比例合計3分之2以上時，起
    造人應於6個月內召集區分所有權人召開區分所有權人會議
    訂定規約，並向地方主管機關報備，修正前公寓大廈管理條
    例第26條第1項定有明文；查本件龍庭大樓之起造人為建國
    公司，此為上訴人所不爭執（見本院90年度簡上字第48號卷
    第65頁），則參諸前開規定，因龍庭大樓公寓大廈建築物所
    有權登記之區分所有權人達3分之2以上及其區分所有權比例
    合計3分之2以上，則為訂定規約，由起造人建國公司推派其
    襄理李復順召集第一次區分所有權人會議，自屬合法，從而
    上訴人辯稱李復順非法定召集權人云云，自不足採。
２、又按修正前公寓大廈管理條例第25條、第26條分別規定二種
    召開區分所有權人會議之方式，另同法第43條第1項規定，
    本條例施行前已取得建造執照之公寓大廈，應依本條例成立
    管理組織，其並未限定召集第一次區分所有權人會議之方式
    ，雖同法施行細則第14條規定，依本條例第43條第1項規定
    成立管理組織者，區分所有權人應依本條例第25條第3項規
    定，互推召集人一人召開第一次區分所有權人會議訂定規約
    ，並向地方主管機關報備，惟該施行細則為依公寓大廈管理
    條例第51條制定之子法，其逕自增加母法所無之限制，實已
    超過母法授權之範圍，依法律優位及法律保留原則，本院自
    不受其拘束。查本件龍庭大樓之起造人為建國公司，由建國
    公司召集第一次區分所有權人會議，已符合公寓大廈管理條
    例第26條之規定，已如前述，上訴人徒以公寓大廈管理條例
    施行細則第14條之規定辯稱第一次區分所有權會議之召集為
    不合法云云，尚難認為有理由。
３、上訴人雖另辯稱有假冒區分所有權人傅黃美惠簽名出席第一
    次區分所有權人大會，而認該區分所有權人大會有違法之情
    形云云，經查證人傅黃美惠於本院90年度簡上字第48號案件
    準備程序中證稱：前開第一次區分所有權人會議，其係委託
    其夫傅政敏代理出席等情，另證人傅政敏亦證稱前開第一次
    區分所有權人會議因傅黃美惠要上課，所以委託其代理出席
    ，而簽到名冊上傅黃美惠之簽名係其代簽等情（見90年度簡
    上字第48號卷第130、132、133頁），是足認區分所有權人
    傅黃美惠部分，亦確有委託傅政敏代理出席自明，是上訴人
    辯稱傅黃美惠部分之簽名係屬偽簽云云，洵無足採。況上訴
    人於前開第一次區分所有權人會議亦有與會，如確有其此部
    分會議決議程序之瑕疵，何以上訴人均未於會議中表示過任
    何異議？另查上訴人於該次會議亦被選舉為被上訴人第一屆
    管理委員，而在被上訴人成立後隨即於85年1月19日召開管
    理委員會第一次會議，除有通知各管理委員外，另亦有通知
    前開第一次區分所有權人會議未出席之區分所有權人列席，
    而上訴人亦有出席該項會議等情，亦有被上訴人管理委員會
    第一次會議通知、簽到簿、管理委員會第一次會議議事錄在
    卷可考，是就前開第一次區分所有權人會議及被上訴人之實
    際成立運作情形，衡情上訴人亦均明瞭，茍被上訴人之成立
    不合法，何以上訴人多年來未曾提出任何質疑，而在被上訴
    人實際運作多年，且絕大多數之區分所有權人均依前開決議
    繳納管理費後，直至本件訴訟始加以主張，從而，被上訴人
    此部分所辯亦不足採。
４、再上訴人另辯稱：龍庭大樓之公共設施有諸多缺失均未改善
    ，被上訴人並未盡管理、維護之義務，上訴人得拒絕繳納管
    理費云云。按共用部分、約定共用部分之修繕、管理、維護
    ，由管理負責人或管理委員會為之，其費用由公共基金支付
    或由區分所有權人按其應有部分比例分擔之，又前項共用部
    分，約定共用部分之管理、維護費用，區分所有權人會議或
    規約另有規定者，從其約定，又前開所謂公共基金，亦包括
    區分所有權人依區分所有權人會議決議繳納之費用，此觀公
    寓大廈管理條例第10條第2、3項、第18條第1項第2款分別定
    有明文，是上訴人所稱各項公共設施之管理、維護所需之費
    用，本賴各區分所有權人依據規約、區分所有權人會議決議
    繳納，除非另有其他法定得免繳或延繳之事由，否則全體區
    分所有權人均應受其拘束，而有繳納之義務。至於法定免繳
    或延繳之事由，其法律依據及事實均應由主張該等事由之區
    分所有權人負舉證之責。又按民法第264條第1項之同時履行
    抗辯，係以因契約互負債務，於他方當事人未為對待給付前
    ，得拒絕自己之給付為要件；亦即所謂同時履行之抗辯，乃
    係基於雙務契約而發生，倘雙方之債務，非本於同一之雙務
    契約而發生，縱令雙方債務在事實上有密切之關係，或雙方
    之債務雖因同一之雙務契約而發生，然一方之給付，與他方
    之給付，並非立於互為對待給付之關係者，均不能發生同時
    履行之抗辯，最高法院59年度台上字第850號判例意旨參照
    。基於前述，區分所有權人依區分所有權人會議決議繳納之
    管理費，其性質上係為公共基金，雖共用部分、約定共用部
    分之修繕、管理、維護，由管理負責人或管理委員會為之，
    惟其費用係由公共基金支付或由區分所有權人按其共有之應
    有部分比例分擔之；然前開管理委員會修繕、管理、維護義
    務，原屬於全體區分所有權人之責任，因公寓大廈管理條例
    就公寓大廈規定應設置管理委員會，因而由該條例以立法方
    式課以管理委員會上開義務；至管理費之繳納則或基於住戶
    規約，或基於區分所有權人會議之決議，其二者顯非基於同
    一之雙務契約而發生，亦即區分所有權人給付管理費之義務
    與管理委員會負有管理、維護、修繕共用部分之義務並非立
    於對待給付之關係自明，即無從構成同時履行抗辯。換言之
    ，茍全體區分所有權人均得以公共設施之瑕疵，即得拒絕給
    付管理費，則前開因管理、維修所生之費用又從何處而來，
    而管理委員會又何能盡其管理、維修之責任，從而上訴人辯
    稱被上訴人未盡職責得拒絕繳納管理費云云，亦不足採。
５、再查公寓大廈管理條例施行後，龍庭大樓於85年1月5日第一
    次區分所有權人會議業已決議通過龍庭大樓管理委員會組織
    章程、住戶公約等，其雖未載有「規約」之字樣，然參諸其
    內容即與公寓大廈管理條例所稱之規約定義相符，其中管理
    委員會組織章程第4條第3項規定管委會職掌訂定管理費用標
    準，住戶公約第28條規定，各區分所有權人應依管理經費收
    支辦法規定，按時繳納管理費及管理委員會決議應分攤之費
    用等情，此有85年1月5日第一次區分所有權人會議會議決議
    、管理委員會組織章程及住戶公約在卷可稽，該次會議決議
    並無決議不存在之情事，則該次會議所決議訂定之規約即屬
    有效，上訴人須受其拘束。又公寓大廈管理條例第10條第2
    項係規定共用部分、約定共用部分之管理、維護費用，區分
    所有權人會議或規約另有規定者，從其規定，足見其係尊重
    區分所有權人之意志，並未嚴格限制區分所有權人會議決議
    或規約須明確規定收費標準，不得授權管理委員會依實際需
    要機動調整，管理委員會組織章程既已授權管理委員會決定
    收費標準，管理委員會即有權為此決定，是被上訴人主張經
    89年6月27日原告第5屆第1次管理委員會決議，管理費由每
    坪50元調高為60元，已據其提出龍庭大樓第5屆第1次管理委
    員會會議記錄及出席人員出具之說明書等存卷可查，應屬可
    採。另汽車停車費部分，依被上訴人於本院89年度竹簡字第
    96號案件中所提出之龍庭大樓第一次區分所有權人會議議事
    錄，其中討論事項第5項，記載停車位每位每月500元（見89
    年度竹簡字第96號卷第56頁）及龍庭大樓區分所有權人名冊
    管理費明細表（見上開卷第179頁），亦載明停車位管理費
    為每位每月500元，上訴人於本院89年度竹簡字第96號及90
    年度簡上字第48號案件審理中，對該停車費之收取標準均未
    爭執，是停車費之收取應以每月每位500元為計算標準，上
    訴人辯稱：管理費之調整應經區分所有權人會議決議云云，
    於法無據，不足採信。
６、綜上所述，上訴人前開各項抗辯均無理由，而被上訴人依據
    公寓大廈管理條例第21條規定，請求上訴人給付積欠之管理
    費436,860元及自94年7月1日起至清償日止按年息百分之5計
    算之遲延利息等情，即屬有理由。原審據以准許被上訴人之
    請求，而判決上訴人應給付前開積欠之管理費及法定遲延利
    息，於法自無不合。上訴意旨仍執陳詞，指摘原判決不當，
    求予廢棄改判，為無理由，應予駁回其上訴。
四、本件事證已臻明確，兩造其餘之攻擊防禦方法，經審酌對於
    判決結果均不生影響，爰不逐一調查論述，附此敘明。
五、據上論結，本件上訴為無理由，依民事訴訟法第436條第2項
    、第436條之1第3項、第449條第1項、第385條第1項前段、
    第78條，判決如主文。
中    華    民    國    95    年    10    月    11    日
                  民事第一庭      審判長法   官  陳順珍
                                        法   官  王佳惠
                                        法   官  蔡欣怡
以上正本係照原本做成。
不得上訴。
                                       書記官   王恬如
中    華    民    國    95    年    10    月    11    日


司法院資訊處製作；財團法人民間司法改革基金會備份。
